臺灣高等法院刑事判決　　　　　　　　　　　　　九十二年度交上訴字第一七八號
　　上　訴　人　臺灣基隆地方法院檢察署檢察官
　　被　　　告　甲○○
　　選任辯護人　石宜琳　律師
右上訴人因被告過失致死案件，不服臺灣基隆地方法院九十一年度交訴字第一九號，
中華民國九十二年六月六日第一審判決（起訴案號：臺灣基隆地方法院檢察署九十一
年度偵續一字第一號），提起上訴，本院判決如左：
    主  文
上訴駁回。
    理  由
一、公訴意旨略以被告甲○○係天翔遊覽交通股份有限公司（下稱天翔公司）營業大
    客車駕駛，為從事駕駛業務之人。其於民國八十九年一月二日下午三時二十五分
    許，駕駛天翔公司所有之ＮＮ─二七九號營業大客車，搭載四十五名乘客，沿台
    二縣濱海公路從宜蘭縣頭城鎮往基隆方向行駛，而依當時天候晴天，白天自然光
    線，路面乾燥無缺陷，無障礙物，視距良好，又無不能注意之情事，竟疏於注意
    及此，於行經台北縣貢寮鄉台二縣濱海公路一二○點五公里處時，適被害人高萬
    發駕駛借來之ＩＧ─三○七九號自用小貨車，由對向車道跨越分向線行駛而來；
    甲○○竟疏未採取適當之安全措施，致二車發生撞擊，使被害人彈出車外而受有
    顱骨破裂合併創傷性血胸等傷害，經送醫急救仍不治死亡，因認被告涉有刑法第
    二百七十六條第二項之業務過失致死罪嫌等，公訴人認被告涉有上開之罪嫌，無
    非以證人周文宏、曹珍樹、高素蘭、蔡林富及廖素卿之證述，並有交通事故調查
    報告表、現場圖、現場勘驗筆錄、相驗筆錄、相驗屍體證明書、驗斷書、照片等
    為依據。
二、按犯罪事實應依證據認定之，無證據不得推定其犯罪事實，又不能證明被告犯罪
    者，應諭知無罪之判決，刑事訴訟法第一百五十四條、第三百零一條第一項分別
    定有明文。次按事實之認定，應憑證據，如未能發現相當證據，或證據不足以證
    明，自不能以推測或擬制之方法，為裁判基礎，最高法院四十年台上字第八六號
    判例參照。又認定犯罪事實，所憑之證據，雖不以直接證據為限，間接證據亦包
    括在內，然無論直接或間接證據，其為訴訟上之證明，須於通常一般之人均不致
    於有所懷疑，而得確信其為真實之程度者，始得據之為有罪之認定，倘其證明尚
    未達到此一程度，雖有合理性懷疑之存在時，尚無從為有罪之認定，此亦有最高
    法院七十六年台上字第四九八六號判例可資參照，且認定不利於被告之事實，須
    依積極證據，苟積極證據不足為不利於被告事實之認定時，即應為有利於被告之
    認定，更不必有何有利之證據，最高法院三十年上字第八一六號判例亦著有明文
    可資參照，再所謂信賴原則，在道路交通事故之刑事案件上，係指參與交通行為
    之一方，遵守交通法規秩序，得信賴同時參與交通行為之對方或其他人，亦必會
    遵守交通法規秩序，不致有違反交通法規秩序之行為發生，因此，對於對方或其
    他人因違反交通法規秩序之行為所導致之危險結果，即無注意防免之義務，從而
    得以免負過失責任，最高法院八十六年度台上字第二四六二號判決亦著有明文。
    本件訊據被告甲○○否認有何前述公訴人所指之犯行，辯稱我沒有錯，被害人車
    輛突然左邊闖入我的車道，為避免為被害人車輛撞擊，我即刻踩煞車往右偏閃避
    之安全措施，依經驗及客觀來看，任何人均無法注意，被告無過失可言等，查車
    禍當時，在被告車道前方，均無其他車輛，對向車道即被害人車道則有很多車輛
    ，業據被告供承在卷，核與目擊證人即天翔公司導遊曹珍樹證述之被害人為超車
    而駛入被告車道，車身四分之三超越雙黃線，被告因閃避不及而與之發生對撞，
    被害人車子一直向彼等車子過來，並無要轉回自己車道之動作等情節，均相符合
    。另經檢察官傳訊之證人即乘坐被告車輛之乘客高素蘭、蔡林富、廖素卿等，均
    一致證稱車禍發生時，彼等均未睡覺，因該車上尚有許多小孩；被告車輛一直在
    自己車道行駛，並無違規跨越對向車道行駛之情形等；坐於被告車輛上層與被告
    同一方向（即臨車道中間）之高素蘭、蔡林富更均稱被害人一直欲超越雙黃線好
    像要衝過來，當時，被害人前方尚有許多車輛，被害人好像要超車；又被害人有
    點中風，行動還算方便，平時很少開車；當天是小貨車故障，臨時向別人借車；
    當天，有被害人之友開車同行，因塞車故，相距甚遠等情，業據其妻丙○○於偵
    查中陳明屬實（八十九年度相字第四號卷第二十六頁至第二十七頁），可見被告
    謂其前方無車，被害人車道上多車等情（八十九年度相字第四號卷第二十七頁反
    面），應屬真實，再對照卷附之照片，被害人車道係漸漸左彎，被告車道係漸漸
    右彎，在此情形下，衡諸經驗法則，只有對向之被害人可能抄近路而向左跨越雙
    黃線超車，被告不可能向左跨越雙黃線超車，再被害人兩側胸肋皆有骨折，尤以
    左胸就幾乎全數塌陷，可見撞擊點係相對於被害人當時所在之位置。事故發生後
    ，車子繼續向右前方滑行，車頭幾乎呈九十度逆時針轉向，在擺盪下，被害人由
    駕駛座上向右方掉落著地等情，卷附法醫制作驗斷書之驗斷評析記之甚明（八十
    九年度相字第四號卷第五十一頁）。何況，兩車撞擊點是在位於大客車車道內，
    大客車為車頭左前角落與小貨車接觸撞擊等情，卷附台灣省台北縣區車輛行車事
    故鑑定委員會於九十年七月三十一日北鑑字第九０一五五一─一號函之說明三記
    之甚詳（九十年度偵續字第十四號卷第五十九頁反面），且從道路交通事故調查
    報告表、現場圖及現場之相片觀之，撞擊之碎片、落土、被害人之車之拖地痕、
    被告車子之煞車痕均在被告之行駛車道內，足見本件車禍係被害人高萬發駕駛車
    子行經劃有分向限制線路段侵入來車道（對向車道）為肇事之因素，此亦經台灣
    省台北縣區車輛行車事故鑑定委員會八十九年三月二十四日八九北行字第０三九
    四號函附北鑑字第八九二０四號鑑定意見書，亦認為是甲方高萬發在劃有分向限
    制線路段駛入來車道，為肇事原因，被告並無肇事責任（八十九年度偵字第三七
    三號卷第九頁以下）；台灣省車輛行車事故覆議鑑定委員會八十九年六月十九日
    府覆議字第八九０六八一號函亦同此結論（八十九年度偵字第三七三號卷第三十
    五頁），又被告自始於警詢中供稱其當時時速大約五十公里，當其發現被害人車
    輛時，相距十公尺，其先踩煞車閃避往右路肩方向，已然不及，其車頭再撞及路
    邊停放之ＢＩ─九二三一號自用小貨車等情，亦經證人即當時在現場之車主周文
    宏證述屬實，並有當場照片二張在卷可稽（八十九年度相字第四號卷第十二頁、
    第二十二頁、第二十三頁），被告在正常行駛下，被害人突然侵入來車道，被告
    雖在十公尺前看見，依當時之時速為五十公里，則其每秒行進約十三點八八公尺
    ，被告於不到一秒之反應時間內，其除煞車外並向右閃避，堪認其已採必要之措
    施，被告既遵守交通秩序行車，並信賴同時被害人必會遵守交通法序，不致有違
    規之行為發生，對於被害人因違規行為所導致之危險結果，本件被告尚無從防患
    ，尚難認被告就本件車禍有何過失，至於被告駕駛之ＮＮ─二七九號營業大客車
    ，經送台中監理所彰化監理站核可之國光汽車修護保養廠作煞車測試檢驗結果，
    其總煞車力值為五八六三公斤，合格標準為八七七五公斤，故該車煞車系統總煞
    車力不及格云云（警詢筆錄第十七頁、八十九年度偵字第三七三號卷附八十九年
    六月十四日聲請狀第六頁），惟該輛大客車之煞車系統為氣壓式，緊急煞車後，
    煞車系統會卡住，且事故當晚天，翔公司曾委託拖吊公司，將車子自肇事現場拖
    吊至派出所，拖吊之前，亦需先將煞車鬆動，才能將車子移離現場，故在此種狀
    況之下，該輛大客車之煞車系統自與車禍時之車況不盡相同等情，有被告於偵查
    中提出該車所屬公司之意見書一紙可資佐證（八十九年度偵字第三七三號卷第十
    三頁），亦不能以發生車禍經過撞擊後之情況，當為正常情形之情況，因此，檢
    驗結果所示煞車系統不正常，不能代表車禍當時煞車系統亦不正常；何況，證人
    高素蘭、蔡林富、廖素卿三人亦均證稱行車中，其並未聽到煞車不靈之奇怪聲音
    或特殊現象。再本案並非煞車系統發生問題而致發生車禍，而係被害人之車輛突
    然侵入被告車道而致發生車禍，依被告所述其僅十公尺之距離，顯然反應不及，
    自與被告之車之煞車系統是否正常並無關連。再告訴人丁○○、乙○○指稱被害
    人車道上接近中間線處（雙黃線處），有「不明之剎車痕」，車禍現場小貨車右
    後輪延伸至雙黃線，雙黃線至被害人小貨車左側車門落點為十九點五公尺，減去
    被告車輛右輪煞車距離八公尺，約剩十一點五公尺，是該位於被害人車道上之不
    明剎車痕，應係被告於十公尺前發現被害人車輛時踩剎車，左輪於被害人車道上
    之剎車痕，且依現場狀況觀之，碎片、落土及被害人車輛拖地痕均在被害人車道
    或中間車道，而被告車輛左側全部受撞、被告車輛總剎車力不合格等原因，認為
    肇事現場死者車道近雙黃線處之不明剎車車痕應為被告車輛所致，因而認為本件
    係被告駕駛車輛闖入死者車道，而非交通鑑識單位及原檢察官所認定係死者自小
    貨車駛入被告車道遭撞擊云云。惟查本件車禍係八十九年一月二日下午三時許發
    生，而在被害人車道上接近中間線處（雙黃線處），發現疑似「不明之剎車痕」
    （警詢筆錄第二十六頁照片），係檢察官於一月四日上午十時許至肇事現場履勘
    時發現，業據證人即到場處理警員高忠漢於偵查中證述屬實，並有八十九年一月
    四日勘驗筆錄一份在卷可憑（八十九年相字第四號卷第二十九頁），被告於檢察
    官相驗後勘驗現場之初，即否認山邊雙黃線上煞不明車痕為其車所留，亦即否認
    該不明剎車痕係其車輛之剎車痕，因而拒絕簽名於勘驗筆錄等情，卷附勘驗筆錄
    記之甚明，且本案經檢察官函請鑑定結果，台灣省台北縣區車輛行車事故鑑定委
    員會於九十年五月二十三日，以北鑑字第九０一五五一號函覆稱：兩車碰撞點應
    在原煞車痕地點位置，該不明輪痕不可能為本案所遺留，且輪痕終點與原煞車痕
    起點前後相對位置相近，但左右距離超出車身後輪外側（二點四Ｍ）甚多，不可
    能同為該大客車所留（九十年度偵續字第十四號卷第四十八頁）；檢察官再函詢
    問後，該鑑定委員會於九十年七月三十一日，以北鑑字第九０一五五一─一號函
    亦稱：該不明輪痕位於對向車道，為大型車輛後輪所遺留，且無偏斜之跡象，應
    非本案之大客車所遺留（九十年度偵續字第十四號卷第五十八頁）。又本件大客
    車右前車輪輪胎寬度為二十五公分，右後側兩輪及左後側兩輪寬度各約為五十八
    公分，兩輪內側間距十五公分，經檢察官就前開被告肇事大客車車輪寬度、間距
    及照片、現場圖、道路交通事故調查報告表等資料送請鑑定結果，被告車輛原剎
    車痕距離雙黃線二‧四公尺，雙黃線寬０‧三公尺，依被告原煞車痕距雙黃線距
    離之二‧四公尺加上雙黃線寬度之０‧三公尺，總計約二‧七公尺，而該不明剎
    車痕與肇事大客車剎車痕內側距離大於二‧七公尺，另肇事車輛後輪外側為二‧
    四公尺，內側約一‧五公尺，亦遠小於該不明剎車痕與肇事大客車剎車痕內側距
    離，且兩痕跡前後位置相近，剎車痕亦無橫向打滑之跡象，是縱將被告原肇事之
    大客車依循其剎車痕路徑往後倒退，亦無在行進中留下該不明剎車痕於死者車道
    近雙黃線處之可言。綜上所述，依道路交通事故調查表事故現場圖、現場照片所
    示之撞擊碎片、落土、被害人車之拖地痕、被告車之煞車痕均在被告行駛之車道
    等情研判，本件車禍應係被害人駕駛自用小貨車，沿台二縣濱海公路由基隆往宜
    蘭方向行駛，途經肇事地點時，為超車而跨越分向限制線駛入被告車道，導致二
    車左前車頭互撞，被告緊急煞車右閃而撞到路旁停放之車輛，被害人侵入來車道
    為肇事原因，被告應無過失。申言之，依卷附資料顯示，本件係被害人車輛超車
    跨越分向雙黃線駛入被告車道所致，被告於十公尺前見狀，於不到一秒之反應時
    間內，業已採取煞車並將車輛往右行駛閃避之措施，應無過失可言，此外，復查
    無其他積極證據足以證明被告有公訴人所指之犯行，揆諸前述規定，不能證明被
    告犯罪，自應為其無罪之諭知。告訴人雖請求將本件再送交通部運輸研究所、中
    央警察大學、交通大學．．．等鑑定，惟查本件已送鑑定過，且本件事證已明，
    核無必要。
三、原審經審理結果，認無其他積極證據足資證明被告有公訴人所指之前開犯行，而
    為被告無罪之諭知，尚無不合，是公訴人依告訴人之請求指原判決不當而提起上
    訴為無理由，應予駁回。
據上論斷，應依刑事訴訟法第三百六十八條判決如主文。
本案經檢察官陳文禮到庭執行職務。
中    華    民    國     九十三    年     一      月      十三     日
                              臺灣高等法院交通法庭
                                  審判長法  官  陳　正　雄
                                        法  官  劉  壽  嵩
                                        法  官  許　宗　和
右正本證明與原本無異。
如不服本判決，應於收受送達後十日內向本院提出上訴書狀，其未敘述上訴之理由者
並得於提起上訴後十日內向本院補提理由書（均須按他造當事人之人數附繕本）。
                                        書記官  廖　艷　莉
中    華    民    國     九十三    年     一      月      十九     日
